# “上市公司实际控制人”是否等同于“会计上的控制权”

提问人：godlikedonkey 时间：2023-06-30 17:03:55
最近看到交大昂立控制权争夺的新闻，想到个会计问题。上市公司的实际控制人主要由《上市公司收购管理办法》、《公司法》规定，会计上的控制权由《企业会计准则第 33 号——合并财务报表》规定，这两者是否等同呢？（即上市公司披露了实际控制人，若实际控制人通过单一主体持有上市公司股权及表决权，该单一主体需合并上市公司）。
视野论坛找了下，似乎没找到答案...
—————– 以下为基础信息及问题 —————–
交大昂立 2022 年 8 月公告控股股东变更为上海韵简及一致行动人，实际控制人变更为嵇霖先生，当时基本情况如下（ 1 ）股权层面：上海韵简及一致行动人(嵇霖控制)持有26.17%的表决权；大众集团及一致行动人持有19.88%表决权。（ 2 ）董事会层面董事会共 11 名成员，相关董事情况如下： 上海韵简及其一致行动人提名 4 名非独立董事，提名 2 名独立董事； 大众交通及一致行动人提名 2 名非独立董事、提名 2 名独立董事；（ 3 ）其他嵇霖为董事长、公司法定代表人
控制权认定理由:截至本公告日，公司不存在持股比例 50%以上控股股东或可以实际支配公司 30%以上股份表决权的投资者，公司第一大股东为上海韵简及一致行动人，持有公司 26.17%股份......上海韵简及一致行动人提名的董事人数已超过公司董事会半数以上成员。符合《收购管理办法》中投资者通过实际支配上市公司股份表决权能够决定公司董事会半数以上成员选任的情形......上海韵简及一致行动人为公司的控股股东，嵇霖先生为公司的实际控制人。
问题：问题：上海韵简及一致行动人持有26.17%的表决权，且控制董事会，但剩余表决权并不分散，似乎有董事会提案被股东大会否决的风险。这种情况下上海韵简及一致行动人有会计上的控制权么？上市公司实际控制人和会计上控制权是否为同一概念？
 相关规定： 《上市公司收购管理办法》第八十四条 有下列情形之一的，为拥有上市公司控制权：（一）投资者为上市公司持股50%以上的控股股东；（二）投资者可以实际支配上市公司股份表决权超过30%；（三）投资者通过实际支配上市公司股份表决权能够决定公司董事会半数以上成员选任；（四）投资者依其可实际支配的上市公司股份表决权足以对公司股东大会的决议产生重大影响；（五）中国证监会认定的其他情形。
《公司法》第二百一十六条（二）控股股东，是指其出资额占有限责任公司资本总额百分之五十以上或者其持有的股份占股份有限公司股本总额百分之五十以上的股东；出资额或者持有股份的比例虽然不足百分之五十，但依其出资额或者持有的股份所享有的表决权已足以对股东会、股东大会的决议产生重大影响的股东。（三）实际控制人，是指虽不是公司的股东，但通过投资关系、协议或者其他安排，能够实际支配公司行为的人。

回答人：chenyiwei
在实务中，基于法律或证券监管视角的“控股股东”“实际控制人”概念与会计上的控制权概念在很大程度上是重合的，但也不排除存在例外情况。在法律和证券监管方面，更多地是基于表决权比例等容易量化的因素，但会计上的控制权判断是基于“控制三要素”，表决权并不是唯一考虑因素，而且在很多情况下（如针对结构化主体、非营利性机构等特殊情况）。表决权甚至可能并不是主要考量因素。